臺灣高等法院臺中分院刑事判決　　　　96年度上訴字第1470號
上　訴　人　臺灣臺中地方法院檢察署檢察官
被　　　告　乙○○
　　　　　　　　　　（現羈押於臺灣臺中看守所）
上列上訴人因被告毒品危害防制條例案件，不服臺灣臺中地方法
院95年度訴字第3260號中華民國 96年4月26日第一審判決（起訴
案號：臺灣臺中地方法院檢察署95年度毒偵字第3174號），提起
上訴，本院判決如下：
    主  文
上訴駁回。
    事實及理由
一、本案經本院審理結果，認第一審判決認事用法及量刑均無不
    當，應予維持，並引用第一審判決書記載之犯罪事實、證據
    及理由（如附件）。
二、檢察官上訴及併案（臺灣臺中地方法院檢察署95年度毒偵字
    第2214、2354、2789、2813號）意旨略以：被告於96年 2月
    2日回溯前4、5日內某時及自96年2月10日起至同年月14日止
    ，在臺中市○區○○路 401巷18號居處等地，多次施用毒品
    之犯行應論以集合犯，又原審認無補強證據且未採毛髮送鑑
    定，有適用自白補強法則錯誤及應於審判期日調查之證據而
    未予調查之違背法令云云。然查：
  (一)有關多次施用毒品之行為並非「構成要件之行為單數」中之
    「集合犯」，其理由如下：1.施用毒品致成癮者，固所多見
    ，但施用後而有意戒斷者，亦不在少數，因此，尚不得以施
    用毒品可能成癮，即推斷施用者必定持續不斷地反覆為之。
    2.刑法第56條連續犯之規定業於94年2月2日修正公布刪除，
    並於95年7月1日施行，其修正理由在於：自規定連續犯以來
    ，實務上之見解對於本條「同一罪名」之認定過寬，所謂「
    概括犯意」，經常可連綿數年之久，且在採證上多趨於寬鬆
    ，每每在起訴之後，最後事實審判決之前，對繼續犯同一罪
    名之罪者，均適用連續犯之規定論處，不無鼓勵犯罪之嫌，
    亦使國家刑罰權之行使發生不合理之現象；因此，基於連續
    犯原為數罪之本質及刑罰公平原則之考量，爰刪除有關連續
    犯之規定。並就反覆實施犯罪模式之對應處置，除合於「接
    續犯」或「包括一罪」之情形外，則僅能依數罪併罰之規定
    個別處斷。3.依最高法院86年台上字第3295號判例意旨，數
    行為於同時同地或密切接近之時地實施，侵害同一之法益，
    各行為之獨立性極為薄弱，依一般社會健全觀念，在時間差
    距上，難以強行分開，在刑法評價上，以視為數個舉動之接
    續施行，合為包括之一行為予以評價，較為合理，方屬接續
    犯之範疇，足見「接續犯」之成立，係以時、空密接性為前
    提要件，即透過對於同一法益之同種類侵害行為繼續不間斷
    之實行，業已稀釋個別行為之獨立性，致使刑法評價時將之
    視為單一、整體之犯罪行為，以符合社會一般人對於行為概
    念之認知，並與行為人之犯罪目的相互結合。至於學理上「
    包括一罪」概念中，與施用毒品之犯罪型態較有關聯者，應
    屬「集合犯」之態樣，此即依一般社會通念，特定犯罪行為
    具有反覆實施之特性，立法者於制定刑罰法律之初，亦已認
    知該種行為類型之反覆性，而有意藉由法條中客觀構成要件
    之行為要素，含括上開具有反覆實施特性之數個犯罪行為，
    仍僅接受一次刑法之評價為已足。然施用毒品犯罪，或為零
    星偶一之施用，或長期不間斷的反覆施用，均有其可能性，
    且每次施用之時、空亦未必密接，顯非數個舉動之接續施行
    ，自不合接續犯之要件；亦難認立法者於制定刑罰法律之初
    ，已認知施用毒品行為必屬具反覆性之犯罪，且有意藉由法
    條中客觀構成要件之行為要素，含括上開具有反覆實施特性
    之數個犯罪行為，當不得評價為集合犯。且實務上最高法院
    歷來僅將專以觸犯該等法條之罪，為其日常生活之職業者之
    常業犯，認為其性質上屬多數行為之集合犯，在法律上將之
    擬制為一罪（即學理上稱之實質上一罪，參照最高法院92年
    度台上字第5115號、92年度台上字第4959號、93年度台上字
    第3609號、94年度台上字第4567號等裁判意旨），而本次刑
    法修正既依據「刑罰公平原則」之考量，刪除有關連續犯之
    規定，並將含有連續犯性質之常業犯一併全數刪除（參見刑
    法修正草案總說明），則再以集合犯之概念評價多數施用毒
    品之行為，即有不當。因此，多次施用毒品犯罪之行為，當
    無論以「接續犯」「集合犯」之餘地，此時則應回歸一般刑
    法上行為單、複數之認定，而予論罪科刑，較稱妥適。4.況
    犯罪行為經認定為集合犯、繼續犯，乃屬對於行為之客觀評
    價，與行為人之主觀犯意無涉，故集合犯、繼續犯之犯罪行
    為至遲於犯罪被查獲時即已結束，客觀上無從延伸將被查獲
    後之其他犯罪行為，認係原集合犯、繼續犯等犯罪行為之一
    部，否則將形成查獲即遭羈押並持續至判決確定者，其集合
    犯、繼續犯等犯罪行為於被查獲羈押時結束，未遭羈押或經
    停止羈押者之犯罪行為可經由上訴程序而連綿數年至判決確
    定前之荒謬現象，無異使已刪除之連續犯得以借屍還魂。是
    檢察官及被告上訴意旨認前後多次施用毒品係集合犯之包括
    一罪，僅受一次之刑法評價等語，不僅有違刑法向來行為單
    、複數之概念，更有造成施用毒品者誤以為只要判決確定前
    ，可繼續不斷施用毒品，法律不得再予論罪科刑；縱無鼓勵
    繼續施用毒品，亦有鬆懈施用者立即斷絕毒品之決心，恐與
    國家查緝及禁絕毒品之立法目的及施政目標有違，亦悖於刪
    除連續犯係為導正「不無鼓勵犯罪之嫌，亦使國家刑罰權之
    行使發生不合理之現象」之修法目的，自非足採。
  (二)再按檢察官就被告犯罪事實，應負舉證責任，並指出證明之
    方法，刑事訴訟法第161條第1項定有明文。本件檢察官於原
    審固聲請將被告之毛髮送鑑定，惟人體雖會經由新陳代謝作
    用，使吸收入人體之毒品，隨毛髮代謝而殘留於毛髮內，但
    因本件自被告於 95年6月28日為警採尿查獲施用毒品迄原審
    檢察官96年4月12日聲請毛髮鑑定時，已逾9個多月之時間，
    其間被告之頭髮可能經修剪整理，縱由目前之毛髮檢出毒品
    殘留反應，亦無從比對屬於本案原審認定被告於 95年6月26
    日以後之何段時間所吸收，而不能據為被告自白之佐證。又
    查毛髮檢驗對於長期性之用藥程度及用藥模式，固能提供較
    詳細的訊息，並可補充其他檢驗方法如尿液檢驗僅能檢測短
    期用藥之不足，然被告既有施用第一級毒品海洛因之犯行，
    則採集其毛髮檢驗，當亦會呈現第一級毒品海洛因之陽性反
    應，惟因頭髮生長速度因人而異，故每段毛髮反應究係反應
    何時之施用毒品行為，即非一定；又並無法從毛髮之鑑定方
    式，精確計算出施用毒品之時間或施用頻率（每天施用幾次
    或多少天施用1次），此有法務部調查局96年3月27日調科壹
    字第 09600119830號函可稽，是上開檢驗方式亦無法明確認
    定被告是否有公訴人所指於 95年6月26日施用毒品以外之情
    形，故檢察官指認原審有應於審判期日調查之證據而未予調
    查之情形，亦難採信。
三、綜上所述，檢察官上訴意旨認原審判決有違背法令等情形而
    指摘原判決不當，並無理由，應予駁回。
據上論結，應依刑事訴訟法第368條、第373條，判決如主文。
本案經檢察官甲○○到庭執行職務。
中　　華　　民　　國　　96　　年　　7 　　月　　4 　　日
            刑事第八庭    審判長法　官  羅  得  村
                                法　官  劉  榮  服
                                法　官  張  靜  琪
上列正本證明與原本無異。
如不服本判決應於收受送達後十日內向本院提出上訴狀，其未
述上訴之理由者並得於提起上訴後十日內向本院補提理由書 (均
須按他造當事人之人數附繕本)。
                                書記官  陳  妙  瑋
中　　華　　民　　國　　96　　年　　7 　　月　　4 　　日
